ACORDAO-COMPLETO-2368745

ACÓRDÃO 8706/2019 ATA 33/2019 - SEGUNDA CÂMARA

VISTOS, relatados e discutidos estes autos de tomada de contas especial instaurada pelo Ministério do Turismo (MTur) em desfavor, originalmente, de José Correia Santos Neto, como então prefeito de São Cristóvão – SE (gestão: 1º/1/2005 a 28/5/2007) , de Carlos Augusto da Silva Rosa, como prefeito sucessor  (gestão: 29/5/2007 a 22/11/2007) , de Alexsander Oliveira de Andrade, como prefeito sucessor  (gestões: 23/11/2007 a 22/8/2008 e 1º/1/2009 a 31/12/2012) , de Jadiel Campos, como prefeito sucessor (gestão: 23/8/2008 a 31/12/2008) , de Sérgio Silva Fonte, José Alves do Nascimento e Maria Lúcia de Oliveira Falcon, como então secretários do Planejamento do Estado do Sergipe (gestões: 28/12/2004 a 20/2/2006, 21/2/2006 a 1º/1/2007 e 2/1/2007 a 31/12/2010, respectivamente) , e de Ana Cristina de Carvalho Prado Dias, como então coordenadora do Programa Regional de Desenvolvimento do Turismo – PRODETUR NE II/SE, diante da omissão no dever de prestar contas dos recursos federais inerentes ao Convênio n.º 641/2005 destinado à elaboração do Plano Diretor Participativo do Município de São Cristóvão – SE no período de 23/12/2005 a 20/4/2009;
ACORDAM os Ministros do Tribunal de Contas da União, reunidos em Sessão da 2ª Câmara, diante das razões expostas pelo Relator, em:
	9.1. considerar revel o Sr. Alexsander Oliveira de Andrade, nos termos do art. 12, § 3º, da Lei nº 8.443, de 1992;
9.2. julgar irregulares as contas de Alexsander Oliveira de Andrade, nos termos dos arts. 1º, I, 16, III, alíneas “a” e “c”, e 19, caput, da Lei nº 8.443, de 1992, para condená-lo ao pagamento do débito apurado nos autos, com a fixação do prazo de 15 (quinze) dias, contados da notificação, para comprovar, perante o Tribunal (art. 214, III, “a”, do Regimento Interno do TCU – RITCU) , o recolhimento da aludida dívida em favor do Tesouro Nacional, atualizada monetariamente e acrescida dos juros de mora, calculados desde as datas discriminadas até o efetivo recolhimento, na forma da legislação em vigor, sob as seguintes condições:
	Valor do Débito (em R$) :
	Data da Ocorrência:

	146.953,55
	30/5/2006

	  24.508,54
	21/5/2007

9.3. aplicar em desfavor de Alexsander Oliveira de Andrade a multa prevista no art. 57 da Lei nº 8.443, de 1992, sob o valor de R$ 90.000,00 (noventa mil reais) , fixando-lhe o prazo de 15 (quinze) dias, contados da notificação, para que comprove, perante o Tribunal (art. 214, III, “a”, do RITCU) , o recolhimento da referida dívida ao Tesouro Nacional, atualizada monetariamente na forma da legislação em vigor;
9.4. autorizar, caso requerido, nos termos do art. 26 da Lei nº 8.443, de 1992, e do art. 217 do RITCU, o parcelamento das dívidas fixadas por este Acórdão em até 36 (trinta e seis) parcelas mensais e sucessivas, com a devida atualização monetária e os correspondentes acréscimos legais, esclarecendo ao responsável que a falta de pagamento de qualquer parcela importará no vencimento antecipado do saldo devedor, sem prejuízo das demais medidas legais;
9.5. autorizar, desde logo, a cobrança judicial das dívidas fixadas por este Acórdão, nos termos do art. 28, inciso II, da Lei nº 8.443, de 1992, caso não atendida a notificação; e
		9.6. determinar que a unidade técnica envie a cópia deste Acórdão, acompanhado do Relatório e da Proposta de Deliberação, à Procuradoria da República no Estado de Sergipe, nos termos do art. 16, § 3º, da Lei nº 8.443, de 1992, para o ajuizamento das ações civis e penais cabíveis.

Tomada de Contas Especial instaurada pelo Ministério do Turismo (MTur), diante da omissão no dever de prestar contas do Convênio n.º 641/2005 destinado à elaboração do Plano Diretor Participativo do Município de São Cristóvão  SE, no período de 23/12/2005 a 20/4/2009.

Segunda Câmara

Município de São Cristóvão - SE.

3. Responsável: Alexsander Oliveira de Andrade (CPF XXX.177.965-XX).

13.1. Ministros presentes: Ana Arraes (Presidente), Augusto Nardes e Aroldo Cedraz.
13.2. Ministro-Substituto convocado: Weder de Oliveira.
13.3. Ministro-Substituto presente: André Luís de Carvalho (Relator).

ANDRÉ DE CARVALHO

Trata-se de tomada de contas especial instaurada pelo Ministério do Turismo (MTur) em desfavor, originalmente, de José Correia Santos Neto, como então prefeito de São Cristóvão – SE (gestão: 1º/1/2005 a 28/5/2007) , de Carlos Augusto da Silva Rosa, como prefeito sucessor  (gestão: 29/5/2007 a 22/11/2007) , de Alexsander Oliveira de Andrade, como prefeito sucessor  (gestões: 23/11/2007 a 22/8/2008 e 1º/1/2009 a 31/12/2012) , de Jadiel Campos, como prefeito sucessor (gestão: 23/8/2008 a 31/12/2008) , de Sérgio Silva Fonte, José Alves do Nascimento e Maria Lúcia de Oliveira Falcon, como então secretários do Planejamento do Estado do Sergipe (gestões: 28/12/2004 a 20/2/2006, 21/2/2006 a 1º/1/2007 e 2/1/2007 a 31/12/2010, respectivamente) , e de Ana Cristina de Carvalho Prado Dias, como então coordenadora do Programa Regional de Desenvolvimento do Turismo – PRODETUR NE II/SE, diante da omissão no dever de prestar contas dos recursos federais inerentes ao Convênio n.º 641/2005 destinado à elaboração do Plano Diretor Participativo do Município de São Cristóvão – SE no período de 23/12/2005 a 20/4/2009.
2.	Após a análise final do feito, o auditor federal da Secex-TCE lançou o seu parecer conclusivo à Peça 17, com a anuência dos dirigentes da unidade técnica (Peças 18 e 19) , nos seguintes termos:
	“ (...) 2. O Convênio 641/2005 – Siconv 551973 foi firmado no valor de R$ 128.889,48, sendo R$ 122.445,01 à conta do concedente e R$ 6.444,47 referentes à contrapartida do convenente. Teve vigência inicial de 23/12/2005 a 30/9/2006 (peça 1, p. 29) , prorrogado pelo 1º termo aditivo até 7/12/2007 e acrescido de R$ 24.508,54 (peça 1, p. 155-159) , prorrogado novamente por mais 5 meses pelo 2º termo aditivo (peça 1, p. 244-247) e 6 meses pelo 3º termo aditivo (peça 2, p. 3-6) .
	3. O prazo para a apresentação da prestação de contas final foi estipulado para 60 dias a contar do término da vigência do Convênio, como demonstrado na tabela a seguir:
	Termo / Aditivo
	Localização no Autos
	Valor Total (R$) 
	Vigência
	Prazo Prestação de Contas

				Início
	Término
	
	Termo do Convênio
	Peça 1, p. 21-39
	128.889,48
	23/12/2005
	30/9/2006
	29/11/2006

	1º termo Aditivo
	Peça 1, p. 155-158
	154.687,95
	23/12/2005
	7/12/2007
	5/2/2008

	2º termo Aditivo
	Peça 1, p. 244-246
	154.687,95
	23/12/2005
	31/12/2008
	1º/3/2009

	3º termo Aditivo
	Peça 2, p. 3-6
	154.687,95
	23/12/2005
	30/4/2009
	29/6/2009

	4. Os recursos totais no valor de R$ 146.953,55 à conta do concedente foram repassados parte em 30/5/2006 por meio da Ordem Bancária 2006OB900153, referente ao valor inicialmente comprometido de R$ 122.445,01 (peça 1, p. 54) , enquanto o adicional do 1º termo aditivo, no valor de R$ 24.508,54, foi liberado em 21/5/2007 por meio da Ordem Bancária 2007OB900145 (peça 1, p.169) .
	5. Não foi apresentado Relatório de Fiscalização in loco. Ademais, a área técnica não emitiu a Nota Técnica de Análise, tendo em vista que não foi apresentada a prestação de contas (peça 8, p. 11) .
	6. Em decorrência da não prestação de contas o ordenador de despesa encaminhou os processos à Comissão de TCE/MTur, para instauração da Tomada de Contas Especial, conforme Despacho de 26/1/2011 (peça 1, p. 4) .
	7. Instaurada a Tomada de Contas em 2/3/2011 os responsáveis foram notificados a prestar informações, justificativas ou defesas, conforme tabela a seguir:
	Documento
	Data
	Localização
	Destinatário

	Oficio 876/2009
	14/8/2009
	Peça 6, p.22-25
	Prefeitura Municipal de São Cristóvão - SE

	Oficio 02/2010
	4/1/2011
	Peça 6, p.26-30
	Prefeitura Municipal de São Cristóvão - SE

	Oficio 1278/2012
	19/9/2012
	Peça 7, p.39
	Prefeitura Municipal de São Cristóvão - SE

	Oficio 1279/2012
	19/9/2012
	Peça 7, p.40
	José Correia Santos Neto

	8. Decorrido o prazo para resposta às notificações sem que nenhum dos responsáveis prestasse contas, concluiu a Comissão de TCE pela imputação do débito no valor integral do ajuste, o que corresponderia a R$ 146.953,55 (valor histórico) , devido à não comprovação da regularidade da aplicação dos recursos.
	9. Com relação à responsabilidade, entendeu a Comissão de TCE que deveria ser imputada a José Correia Santos Neto, prefeito municipal de São Cristóvão - SE no período de 1º/1/2005 a 28/5/2007, Carlos Augusto da Silva Rosa, prefeito sucessor no período de 29/5/2007 a 22/11/2007, Alexsander Oliveira de Andrade, prefeito sucessor no período de 23/11/2007 a 22/8/2008, Jadiel Campos, prefeito sucessor no período de 23/8/2008 a 31/12/2008, Sérgio Silva Fonte, José Alves do Nascimento e Maria Lúcia de Oliveira Falcon, Secretários de Estado do Planejamento do Estado do Sergipe nos períodos de 28/12/2004 a 20/2/2006, 21/2/2006 a 1º/1/2007 e 2/1/2007 a 31/12/2010, respectivamente, e Ana Cristina de Carvalho Prado Dias, coordenadora do Programa Regional de Desenvolvimento do Turismo - PRODETUR NE II/SE, uma vez que haviam sido gestores do convênio e que teriam o dever de prestar contas dos recursos recebidos.
	10. Encaminhada a TCE ao Ministério da Transparência, Fiscalização e Controladoria-Geral da União - MTCGU, foi emitido o Relatório de Auditoria 430/2017 (peça 9, p. 106-108) , o qual chegou à mesma conclusão da Comissão de TCE, imputando um débito de R$ 462.568,61, atualizado monetariamente e acrescidos de juros legais de mora até 15/2/2017. Emitiu, desta forma, o Certificado de Auditoria 430/2017 (peça 9, p. 110) pela irregularidade das contas, com o qual anuiu o dirigente de controle interno no Parecer 430/2017 (peça 9, p. 112-113) .
	11. O Ministro de Estado do Turismo emitiu pronunciamento (peça 9, p. 117) atestando haver tomado conhecimento das conclusões contidas no relatório do tomador de contas especial e no parecer do dirigente do órgão de controle interno e determinou o encaminhamento do processo ao Tribunal de Contas da União, na forma prevista no inciso 11, artigo 71, da Constituição Federal, para fins de julgamento.
	12. Autuado em 19/7/2017 no âmbito do TCU, foi realizada instrução com proposta de citação do responsável Sr. Alexsander Oliveira de Andrade (peça 11) , a qual contou com parecer favorável da Subunidade (peça 12) e Unidade (peça 13) .
	13. Dessa forma, foi realizada a citação proposta por meio do Ofício 0405/2019-TCU/Secex-TCE, de 3/2/2019 (peça 15) , tomando o responsável ciência da comunicação em 14/2/2019, conforme Aviso de Recebimento constante da peça 16.
	Análise dos pressupostos de procedibilidade da IN/TCU 71/2012
	14. Verifica-se que não houve o transcurso de mais de dez anos desde o fato gerador sem que tenha havido a notificação do responsável pela autoridade administrativa federal competente (art. 6º, inciso II, c/c art. 19 da IN/TCU 71/2012, modificada pela IN/TCU 76/2016) , uma vez que os recursos foram transferidos em 30/5/2006 e 21/5/2007 e os responsáveis foram notificados sobre a irregularidade pela autoridade administrativa competente nos dias 14/8/2009, 4/1/2011 e 19/9/2012 (conforme tabela do item 7 dessa instrução) .
	15. Por fim, verifica-se ainda que o valor atualizado do débito em 1/1/2017, era de R$ 316.461,73, superior ao limite mínimo para instauração da TCE, estabelecido em R$ 100.000,00 no art. 6º, inciso I, c/c o art. 19 da IN/TCU 71/2012, modificada pela IN/TCU 76/2016. 
	16. Pelo acima exposto, conclui-se que a presente tomada de contas especial está devidamente constituída e em condições de ser instruída.
	Exame técnico
	17. A instauração da presente TCE ocorreu devido à omissão no dever de prestar contas dos recursos repassados mediante o Convênio 641/2005, firmado entre a Prefeitura Municipal de São Cristóvão – SE e o Ministério do Turismo, o qual tinha por objeto a elaboração do Plano Diretor Participativo do Município de São Cristóvão – SE.
	18. O Convênio foi firmado no valor de R$ 128.889,48, sendo R$ 122.445,01 à conta do concedente e R$ 6.444,476 referentes à contrapartida do convenente, e teve vigência inicial de 23/12/2005 a 30/9/2006 (peça 1, p.29) . Os recursos no valor de R$ 146.953,55 foram repassados em 30/5/2006, por meio da Ordem Bancária 2006OB900153 (peça 1, p. 155) .
	19. José Correia Santos Neto solicitou, em 5/12/2006, a prorrogação de prazo por mais 9 meses, em virtude do atraso no processo licitatório e consequentemente da execução do objeto. Também foi solicitado o acréscimo de R$ 24.508,54 no repasse (peça 1, p.144) . Autorizado o aditamento, os recursos foram repassados em 21/5/2007 por meio da Ordem Bancária OB900145 (peça 1, p.169) .
	20. Em 23/11/2007, o Superior Tribunal de Justiça afastou José Correia Santos Neto por improbidade administrativa, assumindo seu substituto legal, Carlos Augusto da Silva Rosa, já que o vice-prefeito, José Wanderley Barbosa, havia falecido em 11/11/2005.
	21. Carlos Augusto da Silva Rosa também foi afastado por improbidade administrativa, assumindo, em 23/11/2007, seu substituto legal, Alexsander Oliveira de Andrade.
	22. Alexsander Oliveira de Andrade, em 18/4/2008, solicitou aditamento de prazo ao Convênio por mais 5 meses, devido ao atraso no processo de elaboração do Plano Diretor por motivos de instabilidade política no município, o que teria atrapalhado o desenvolvimento dos trabalhos da consultoria. Aprovada a solicitação, foi realizado o 2º termo aditivo ao Convênio (peça 1, p. 244-247) .
	23. Também afastado por improbidade administrativa, assumiu, em 23/8/2008, Jadiel Campos, seu substituto legal, o qual solicitou novo aditamento de prazo ao Convênio, dessa vez por 6 meses, justificando também a instabilidade política ter atrapalhado os trabalhos da consultoria. Aprovada a solicitação, foi realizado o 3º termo aditivo ao Convênio (peça 2, p.3-6) .
	24. Em 1º/1/2009, Alexsander Oliveira de Andrade toma posse como prefeito eleito do município, exercendo seu mandato até 31/12/2012.
	25. Segundo a cláusula terceira, inciso II, alínea ‘g’, do Convênio (peça 1, p.25) , é obrigação do convenente enviar ao concedente a comprovação dos gastos efetuados com a execução do objeto até 15 dias após os pagamentos realizados, independentemente do processo de prestação de contas previsto na IN 1/1997, com suas atualizações posteriores, para fins de comprovação do aporte de contrapartida federal junto ao BID. Ainda, segundo a cláusula quarta, parágrafo terceiro (peça 1, p.29) , a Convenente terá até 60 dias para apresentar a Prestação de Contas Final, a contar do término da vigência estabelecida.
	26. Em que pese o prazo estabelecido e o término da vigência do Convênio ter ocorrido em 30/4/2009, nenhuma prestação de contas foi realizada, nem os valores devolvidos. Consta dos autos, no entanto, o Produto 5 (peça 2, p7-200, peças 3-5 e peça 6, p. 1-21) , um dos 6 produtos previstos no Termo de Referência da Licitação que contratou consultoria para a elaboração do Plano Diretor Participativo.
	27. O relatório de tomada de contas especial, em decorrência da omissão na prestação de contas e da presunção de dano dela advinda, imputou responsabilidade aos prefeitos, bem como aos Secretários de Estado do Planejamento do Estado do Sergipe e à coordenadora do Programa Regional de Desenvolvimento do Turismo - PRODETUR NE II/SE em exercício à época da vigência do Convênio.
	28. Conforme art. 70, parágrafo único, da Constituição Federal, prestará contas qualquer pessoa física ou jurídica, pública ou privada, que utilize, arrecade, guarde, gerencie ou administre dinheiros, bens e valores públicos ou pelos quais a União responda, ou que, em nome desta, assuma obrigações de natureza pecuniária. Ainda segundo a Súmula TCU 230, compete ao prefeito sucessor apresentar as contas referentes aos recursos federais recebidos por seu antecessor, quando este não o tiver feito ou, na impossibilidade de fazê-lo, adotar as medidas legais visando ao resguardo do patrimônio público com a instauração da competente tomada de contas especial, sob pena de corresponsabilidade.
	29. Analisando o comando constitucional em conjunto com a Súmula TCU 230, conclui-se que a obrigação de prestar contas do Convênio 641/2005 recai unicamente a quem era prefeito na época em que deveria ser realizada a prestação de contas. Dessa forma, não cabe responsabilizar, em sede de tomada de Contas Especial, os Secretários de Estado do Planejamento do Estado do Sergipe, nem a coordenadora do Programa Regional de Desenvolvimento do Turismo - PRODETUR NE II/SE.
	30. Haja vista o Convênio ter se estendido por 5 gestões, segue planilha com o período de gestão de cada prefeito: 
	Prefeito
	Período de gestão

	José Correia Santos Neto
	1º/1/2005 - 28/5/2007

	Carlos Augusto da Silva Rosa
	29/5/2007- 22/11/2007

	Alexsander Oliveira de Andrade
	23/11/2007 - 22/8/2008

	Jadiel Campos
	23/8/2008 - 31/12/2008

	Alexsander Oliveira de Andrade
	1º/1/2009 - 31/12/2012

	31. Como restou caracterizada a omissão no dever de prestar contas, também se verificou a não comprovação da boa e regular aplicação dos recursos objeto deste processo. Dessa forma, como o prazo para prestação de contas expirou em 29/6/2009, durante a gestão de Alexsander Oliveira de Andrade, deverá a este ser imputado o débito integral da contrapartida do Convênio, bem como responsabilizado pela omissão no dever de prestar contas.
	32. Ressalte-se que é pacífica a jurisprudência deste Tribunal no sentido de que compete ao gestor o ônus de provar a aplicação regular dos recursos que lhe foram confiados, vide Acórdão 974/2018-TCU-Plenário (rel. Min. Bruno Dantas) , 511/2018–Plenário (rel. Min. Aroldo Cedraz) , 3.875/2018–Primeira Câmara (rel. Min. Vital do Rêgo) , 1.983/2018–Primeira Câmara (rel. Min. Bruno Dantas) , 1.294/2018–Primeira Câmara (rel. Min. Augusto Sherman) , 3.200/2018–Segunda Câmara (rel. Min. Aroldo Cedraz) , 2.512/2018–Segunda Câmara (rel. Min. Aroldo Cedraz) , 2384/2018–Segunda Câmara (rel. Min. José Mucio Monteiro) , 2.014/2018–Segunda Câmara (rel. Min. Aroldo Cedraz) , 901/2018–Segunda Câmara (rel. Min. José Mucio Monteiro) .
	33. Foi promovida a citação e a audiência do Sr. Alexsander Oliveira de Andrade mediante o Ofício 0405/2019-TCU/Secex-TCE, de 3/2/2019 (peça 15) .
	34. Apesar de o Sr. Alexsander Oliveira de Andrade ter tomado ciência do expediente que lhe foi encaminhado, conforme atesta o aviso de recebimento (AR) que compõe a peça 16, não atendeu à citação/audiência e não se manifestou quanto às irregularidades verificadas. 
	35. Transcorrido o prazo regimental fixado e mantendo-se inerte o aludido responsável, impõe-se que seja considerado revel, dando-se prosseguimento ao processo, de acordo com o art. 12, § 3º, da Lei 8.443/1992.
	Não Ocorrência da Prescrição da Pretensão Punitiva 
	36. Observa-se não ter ocorrido a prescrição da pretensão punitiva por parte do TCU que, nos termos do entendimento firmado no Acórdão 1441/2016-TCU-Plenário (Rel. Ministro Benjamin Zymler) , subordina-se ao prazo geral de prescrição indicado no art. 205 do Código Civil, qual seja, dez anos contados a partir da data de ocorrência da irregularidade sancionada, nos termos do art. 189 do Código Civil.
	37. As irregularidades discutidas nesta TCE ocorreram em 29/6/2009, quando se expirou o prazo para prestação de contas e para a comprovação da boa e regular aplicação dos recursos repassados.
	38. Diante do exposto, não há óbice para que o responsável seja apenado com as multas previstas no:
	a) art. 57 da Lei 8.443/1992, pela não comprovação da boa e regular aplicação dos recursos repassados, o que culminou no débito de R$ 171.462,09 (em valores históricos) , irregularidade em que houve citação do responsável (peça 15, p. 1) ;
	b) art. 58, II, da Lei 8.443/1992, pelo não cumprimento do prazo estipulado para prestação de contas, irregularidade em que houve audiência do responsável (peça 15, p. 2) .
	39. Como as multas acima referidas são mutuamente excludentes (com débito/sem débito) , propõe-se a absorção da segunda pela primeira, bem como informar ao responsável que, em caso de demonstração, em sede de recurso, da boa e regular aplicação dos recursos, elidindo o débito total e, consequentemente, a multa prevista no art. 57 da Lei 8.443/1992, poderá o Tribunal reaplicar a multa prevista no art. 58, II, da mesma lei, antes absorvida pela primeira. 
	Conclusão
	40. Diante da revelia do Sr. Alexsander Oliveira de Andrade e inexistindo nos autos elementos que permitam concluir pela ocorrência de boa-fé ou de outros excludentes de culpabilidade em sua conduta, propõe-se que suas contas sejam julgadas irregulares e que o responsável seja condenado em débito, bem como que lhe seja aplicada as multas previstas no art. 57 da Lei 8.443/1992.
	41. Considerando, por fim, que a não responsabilização das demais pessoas arroladas na fase interna desta TCE, propõe-se a exclusão da relação de responsáveis deste processo dos nomes de Ana Cristina de Carvalho Prado Dias, Carlos Augusto da Silva Rosa, Jadiel Campos, José Alves do Nascimento, Maria Lúcia de Oliveira Falcon e Sérgio Silva Fonte,
	Proposta de encaminhamento
	42. Diante do exposto, submetem-se os autos à consideração superior, propondo:
	a) excluir da relação processual dos presentes autos os nomes de Ana Cristina de Carvalho Prado Dias, Carlos Augusto da Silva Rosa, Jadiel Campos, José Alves do Nascimento, Maria Lúcia de Oliveira Falcon e Sérgio Silva Fonte;
	b) considerar revel, para todos os efeitos, o Sr. Alexsander Oliveira de Andrade, dando-se prosseguimento ao processo, nos termos do art. 12, § 3º, da Lei 8.443/1992 c/c o art. 202, § 8º, do RITCU;
	c) 	com fundamento nos arts. 1º, inciso I, 16, inciso III, alíneas ‘a’ e ‘b’, da Lei 8.443/1992 c/c os arts. 19 e 23, inciso III, da mesma Lei, julgar irregulares as contas do Sr. Alexsander Oliveira de Andrade, condenando-o ao pagamento das quantias relacionadas abaixo, com a fixação do prazo de 15 (quinze) dias, a contar da notificação, para comprovar perante este Tribunal (artigos 214, inciso III, alínea ‘a’, do Regimento Interno/TCU) , o recolhimento da dívida aos cofres do Tesouro Nacional, atualizada monetariamente e acrescida dos juros de mora devidos, calculados a partir das respectivas datas até a data do efetivo recolhimento, na forma da legislação em vigor:
	Data
	Valor histórico (em reais) 

	30/5/2006
	146.953,55

	21/5/2007
	24.508,54

	Total
	171.462,09

	d)  aplicar ao Sr. Alexsander Oliveira de Andrade a multa prevista no art. 57 da Lei 8.443/1992, com a fixação do prazo de quinze dias, a contar da notificação, para comprovar, perante o Tribunal (art. 214, inciso III, alínea ‘a’, do Regimento Interno) , o recolhimento da dívida aos cofres do Tesouro Nacional, atualizada monetariamente desde a data do acórdão até a do efetivo recolhimento, se forem pagas após o vencimento, na forma da legislação em vigor;
	e) 	autorizar, desde logo, nos termos do art. 28, inciso II, da Lei 8.443/1992 c/c o art. 219, inciso II, do RITCU, a cobrança judicial das dívidas, caso não atendidas as notificações; 
	f)	autorizar, desde logo, caso requerido, o pagamento das dívidas em até 36 parcelas mensais e consecutivas, nos termos do art. 26 da Lei 8.443/1992 c/c o art. 217 do Regimento Interno, fixando-lhes o prazo de quinze dias, a contar do recebimento da notificação, para comprovar perante o Tribunal o recolhimento da primeira parcela, e de trinta dias, a contar da parcela anterior, para comprovar os recolhimentos das demais parcelas, devendo incidir sobre cada valor mensal, atualizado monetariamente, os juros de mora devidos, na forma prevista na legislação em vigor;
	g) informar ao Sr. Alexsander Oliveira de Andrade que em caso de demonstração, em sede de recurso, da boa e regular aplicação dos recursos, elidindo o débito total e, consequentemente, a multa prevista no art. 57 da Lei 8.443/1992, poderá o Tribunal reaplicar a multa prevista no art. 58, II, da mesma lei, antes absorvida pela primeira.”
3.	Enfim, por intermédio do Exmo. Sr. Procurador Júlio Marcelo de Oliveira, o Ministério Público junto ao Tribunal (MPTCU) anuiu à aludida proposta da unidade técnica, lançando o seu parecer à Peça 20 nos seguintes termos:
	“ (...) O exame técnico do caso, inclusive quanto aos pressupostos processuais, indica que, diante da revelia do Sr. Alexsander Oliveira de Andrade e inexistindo nos autos elementos que permitam concluir pela ocorrência de boa-fé ou de outros excludentes de culpabilidade em sua conduta, esse responsável deve ter as contas julgadas irregulares, ser condenado em débito, bem como ser multado, nos termos do art. 57 da Lei 8.443/1992.
	Ademais, considerando a não responsabilização das demais pessoas arroladas na fase interna desta TCE, a unidade técnica propõe exclusão da relação processual os seguintes responsáveis: Ana Cristina de Carvalho Prado Dias, Carlos Augusto da Silva Rosa, Jadiel Campos, José Alves do Nascimento, Maria Lúcia de Oliveira Falcon e Sérgio Silva Fonte. Eis a proposta da Secex-TCE, com pequeno ajuste na enumeração dos itens:
‘Diante do exposto, submetem-se os autos à consideração superior, propondo:
	a) excluir da relação processual dos presentes autos os nomes de Ana Cristina de Carvalho Prado Dias (CPF XXX.153.715-XX) , Carlos Augusto da Silva Rosa (CPF XXX.132.845-XX) , Jadiel Campos (CPF XXX.667.415-XX) , José Alves do Nascimento (CPF XXX.199.145-XX) , Maria Lúcia de Oliveira Falcon (CPF XXX.763.105-XX) e Sérgio Silva Fonte (CPF XXX.253.615-XX) ;
	b) considerar revel, para todos os efeitos, o Sr. Alexsander Oliveira de Andrade (CPF: XXX.177.965-XX) , dando-se prosseguimento ao processo, nos termos do art. 12, § 3º, da Lei 8.443/1992 c/c o art. 202, § 8º, do RI/TCU;
	c) com fundamento nos arts. 1º, inciso I, 16, inciso III, alíneas ‘a’ e ‘b’, da Lei 8.443/1992 c/c os arts. 19 e 23, inciso III, da mesma Lei, julgar irregulares as contas do Sr. Alexsander Oliveira de Andrade (CPF: XXX.177.965-XX) , condenando-o ao pagamento das quantias relacionadas abaixo, com a fixação do prazo de 15 (quinze) dias, a contar da notificação, para comprovar perante este Tribunal (artigos 214, inciso III, alínea ‘a’, do Regimento Interno/TCU) , o recolhimento da dívida aos cofres do Tesouro Nacional, atualizada monetariamente e acrescida dos juros de mora devidos, calculados a partir das respectivas datas até a data do efetivo recolhimento, na forma da legislação em vigor:
	Data
	Valor histórico (em reais) 

	30/5/2006
	146.953,55

	21/5/2007
	 24.508,54

	Total
	171.462,09

	d) aplicar ao Sr. Alexsander Oliveira de Andrade (CPF: XXX.177.965-XX) a multa prevista no art. 57 da Lei 8.443/1992, com a fixação do prazo de quinze dias, a contar da notificação, para comprovar, perante o Tribunal (art. 214, inciso III, alínea ‘a’, do Regimento Interno) , o recolhimento da dívida aos cofres do Tesouro Nacional, atualizada monetariamente desde a data do acórdão até a do efetivo recolhimento, se forem pagas após o vencimento, na forma da legislação em vigor;
	e) autorizar, desde logo, nos termos do art. 28, inciso II, da Lei 8.443/1992 c/c o art. 219, inciso II, do RI/TCU, a cobrança judicial das dívidas, caso não atendidas as notificações;
	f) autorizar, desde logo, caso requerido, o pagamento das dívidas em até 36 parcelas mensais e consecutivas, nos termos do art. 26 da Lei 8.443/1992 c/c o art. 217 do Regimento Interno, fixando-lhes o prazo de quinze dias, a contar do recebimento da notificação, para comprovar perante o Tribunal o recolhimento da primeira parcela, e de trinta dias, a contar da parcela anterior, para comprovar os recolhimentos das demais parcelas, devendo incidir sobre cada valor mensal, atualizado monetariamente, os juros de mora devidos, na forma prevista na legislação em vigor;
	g) informar ao Sr. Alexsander Oliveira de Andrade que em caso de demonstração, em sede de recurso, da boa e regular aplicação dos recursos, elidindo o débito total e, consequentemente, a multa prevista no art. 57 da Lei 8.443/1992, poderá o Tribunal reaplicar a multa prevista no art. 58, II, da mesma lei, antes absorvida pela primeira.’
	Em face do que restou apurado nos autos, manifesta-se o Ministério Público de Contas de acordo com a proposta oferecida pela unidade técnica.”
É o Relatório.

não há.

Procurador Júlio Marcelo de Oliveira.

TOMADA DE CONTAS ESPECIAL. MINISTÉRIO DO TURISMO. CONVÊNIO. OMISSÃO NO DEVER DE PRESTAR CONTAS. TOTAL IMPUGNAÇÃO DOS DISPÊNDIOS. NÃO COMPROVAÇÃO DA BOA E REGULAR APLICAÇÃO DOS RECURSOS FEDERAIS TRANSFERIDOS. AUSÊNCIA DO NECESSÁRIO NEXO CAUSAL ENTRE OS RECURSOS FEDERAIS REPASSADOS E OS PAGAMENTOS SUPOSTAMENTE EFETUADOS. CITAÇÃO. REVELIA. CONTAS IRREGULARES. DÉBITO. MULTA. CIÊNCIA.

TOMADA DE CONTAS ESPECIAL (TCE)

Secretaria de Controle Externo de Tomada de Contas Especial (Secex-TCE).

Trata-se de tomada de contas especial instaurada pelo Ministério do Turismo (MTur) em desfavor, originalmente, de José Correia Santos Neto, como então prefeito de São Cristóvão – SE (gestão: 1º/1/2005 a 28/5/2007) , de Carlos Augusto da Silva Rosa, como prefeito sucessor  (gestão: 29/5/2007 a 22/11/2007) , de Alexsander Oliveira de Andrade, como prefeito sucessor  (gestões: 23/11/2007 a 22/8/2008 e 1º/1/2009 a 31/12/2012) , de Jadiel Campos, como prefeito sucessor (gestão: 23/8/2008 a 31/12/2008) , de Sérgio Silva Fonte, José Alves do Nascimento e Maria Lúcia de Oliveira Falcon, como então secretários do Planejamento do Estado do Sergipe (gestões: 28/12/2004 a 20/2/2006, 21/2/2006 a 1º/1/2007 e 2/1/2007 a 31/12/2010, respectivamente) , e de Ana Cristina de Carvalho Prado Dias, como então coordenadora do Programa Regional de Desenvolvimento do Turismo – PRODETUR NE II/SE, diante da omissão no dever de prestar contas dos recursos federais inerentes ao Convênio n.º 641/2005 destinado à elaboração do Plano Diretor Participativo do Município de São Cristóvão – SE no período de 23/12/2005 a 20/4/2009.
2.	A vigência do aludido ajuste transcorreu de 23/12/2005 a 30/4/2009, com o prazo para a apresentação da prestação de contas fixado em 29/6/2009, tendo os recursos federais sido repassados sob o valor de R$ 146.953,55 em 30/5/2006, por meio da Ordem Bancária 2006OB900153 (Peça 1, p. 155) , com o acréscimo de R$ 24.508,54 em 21/5/2007, por meio da Ordem Bancária OB900145 (Peça 1, p.169) .
3.	Como visto, o Relatório de TCE nº 11/2017 (Peça 9, p. 94-98) assinalou a instauração da presente tomada de contas especial em face da omissão no dever de prestar contas dos recursos federais inerentes ao referido convênio, tendo o aludido relatório concluído originalmente pela responsabilização solidária de José Correia Santos Neto (falecido) , Carlos Augusto da Silva Rosa, Alexsander Oliveira de Andrade, Jadiel Campos, Sérgio Silva Fonte, José Alves do Nascimento, Maria Lúcia de Oliveira Falcon e Ana Cristina de Carvalho Prado Dias pela integral devolução dos recursos federais transferidos. 
4.	Contudo, no âmbito do TCU, a Secex-TCE promoveu apenas a citação de Alexsander Oliveira de Andrade, por vislumbrar que o dever de prestar contas teria ocorrido durante o seu mandato de prefeito, mas, a despeito da regular citação, o referido responsável deixou transcorrer in albis o prazo para apresentar a sua expressa defesa, tendo passado à condição de revel, nos termos do art. 12, § 3º, da Lei nº  8.443, de 1992.
5.	De todo modo, após a análise final do feito, a unidade técnica propôs a irregularidade das contas de Alexsander Oliveira de Andrade para condená-lo ao pagamento do débito apontado nos autos, além de lhe aplicar a multa prevista no art. 57 da Lei nº 8.443, de 1992, com a exclusão da responsabilidade dos demais agentes inicialmente indicados nos autos, tendo o MPTCU anuído a essa proposta.
6.	Incorporo o parecer da unidade técnica e do MPTCU a estas razões de decidir.
7.	Bem se sabe que a jurisprudência do TCU é firme no sentido da responsabilidade pessoal do gestor pela comprovação da boa e regular aplicação dos recursos federais recebidos mediante convênio ou instrumentos congêneres, submetendo todo aquele que administra os recursos públicos ao dever de demonstrar o correto emprego dos valores federais, nos termos do art. 70, parágrafo único, da Constituição de 1988 e do art. 93 do Decreto-Lei nº 200, de 1967 (v.g.: Acórdãos 1.194/2009 e 3.991/2015, da 1ª Câmara, Acórdãos 27/2004, 6.235/2013 e 3.223/2017, da 2ª Câmara, e Acórdãos 11/1997 e 997/2015, do Plenário) . 
8.	Por esse ângulo, , para além da ausência de evidenciação do nexo causal entre os recursos federais aportados e os supostos dispêndios incorridos no aludido programa, a total impugnação dos dispêndios supostamente incorridos na avença, diante da ausência de elementos capazes de demonstrar a boa e regular aplicação dos recursos federais transferidos, em face, ainda, da suscitada omissão no dever de prestar contas, configurou a ofensa não só às regras legais, mas também aos princípios basilares da administração pública, já que, ao final e ao cabo, o gestor deixou de prestar satisfação à sociedade sobre o efetivo emprego dos recursos públicos postos à sua disposição, dando ensejo, inclusive, à presunção legal de dano ao erário pela integralidade dos valores transferidos, ante o desvio ou o desperdício dos respectivos valores federais, e, assim, mostra-se adequada a proposta da unidade técnica no sentido de condenar o responsável em débito e em multa.
9.	Não se vislumbra, enfim, a prescrição da pretensão punitiva do TCU no presente caso concreto, ante a ausência do transcurso de mais de dez anos entre a ordem para a citação no âmbito do TCU, em 18/12/2018 (Peça 13) , e a data fatal para a prestação de contas final do ajuste, em 29/6/2009, nos termos do Acórdão 1441/2016-TCU-Plenário.
10.	Ocorre que, por meio do referido Acórdão 1.441/2016 proferido pelo Plenário na Sessão Extraordinária de 8/6/2016, o TCU firmou o seu entendimento no sentido de que a prescrição da pretensão punitiva deve seguir a regra geral do prazo decenal, contado a partir do fato, em linha com o art. 205 do Código Civil brasileiro, interrompendo-se a contagem do aludido prazo com a ordem de citação, nos termos do art. 240, caput, da Lei nº 13.105 (Código Processual Civil) , de 2015.
11.	Sem prejuízo, no entanto, do respeito a esse entendimento do Tribunal, reitero a minha ressalva já registrada em vários outros julgados do TCU no sentido de que, na ausência de lei específica, o TCU não deveria aplicar qualquer prazo prescricional sobre a referida pretensão punitiva ou, então, na pior das hipóteses, o Tribunal deveria aplicar a regra prescricional fixada pela Lei nº  9.873, de 1999, não só porque ela trata diretamente de prescrição no âmbito do direito administrativo sancionador, mas também porque, entre outras medidas, a aludida lei manda aplicar o prazo prescricional penal, quando a infração administrativa também configure crime, além de determinar expressamente que, no caso de ilícito continuado ou permanente, a contagem do prazo se inicie no dia da cessação do aludido ilícito.
12.	A despeito, pois, de registrar essa minha posição pessoal, pugno pela pronta aplicação da multa legal em desfavor do aludido responsável, submetendo-me, então, ao entendimento fixado pelo TCU no âmbito do aludido Acórdão 1441/2016-TCU-Plenário; sem prejuízo, contudo, de deixar de pugnar pelo eventual retorno do processo à etapa de instrução para a subsequente responsabilização dos demais agentes públicos, não só porque o presente feito já estaria em plenas condições de pronto julgamento, em função do seu avançado estado de processamento, mas também porque a falta dessa suposta citação não tenderia a resultar em prejuízo ao corresponsável, já que, em plena sintonia com a jurisprudência do TCU (v. g.: Acórdãos 1.159/2015, 2.263/2015 e 3.039/2015, do Plenário) , a solidariedade passiva deve ser legalmente erigida em benefício do ente estatal credor, e não da pessoa privada devedora, podendo eventualmente o ora condenado ajuizar a subsequente ação regressiva em desfavor dos demais agentes responsáveis.
13.	O TCU deve julgar irregulares, portanto, as contas de Alexsander Oliveira de Andrade para condená-lo ao pagamento do débito apurado nos autos, além de lhe aplicar a multa prevista no art. 57 da Lei nº 8.443, de 1992, não se mostrando necessária a exclusão dos demais agentes públicos na presente TCE, pois eles sequer teriam sido chamados em citação nestes autos.
	
Ante o exposto, pugno pela prolação do Acórdão ora submetido a este Colegiado.
TCU, Sala das Sessões, em 17 de setembro de 2019.
Ministro-Substituto ANDRÉ LUÍS DE CARVALHO 
Relator